臺灣高等法院刑事判決　　　　　　　　100年度上易字第484號
上　訴　人
即　被　告　張雯
上列上訴人因傷害案件，不服臺灣臺北地方法院99年度易字第22
85號，中華民國99年12月17日第一審判決（起訴案號：臺灣臺北
地方法院檢察署99年度偵字第15450號），提起上訴，本院判決
如下：
    主  文
上訴駁回。
    事  實
一、張雯與王家琴係朋友關係，2人於民國99年5月21日上午5
    時23分許，在張雯位於臺北市中山區○○○路399巷21號
    10樓之3住處飲酒，因細故發生爭執，王家琴先持手機及鑰
    匙毆打張雯，張雯不甘被打，基於傷害之犯意，徒手毆
    打王家琴，雙方互相拉扯及扭打，致張雯受有頭部外傷腦
    震盪、左眼腫脹瘀血、左肩胛撕裂傷、左耳前撕裂傷及左頸
    挫傷之傷害（王家琴犯傷害部分，業據原審判處拘役50日確
    定）；王家琴則受有頸部挫傷、頸部扭傷及拉傷、下肢挫傷
    、右上肢旋轉環膜囊之扭傷及拉傷、兩側上肢部位挫傷等傷
    害。
二、案經王家琴訴由臺北市政府警察局中山分局報告臺灣臺北地
    方法院檢察署檢察官偵查起訴。
    理  由
壹、證據能力有無之判斷：
    本件認定事實所引用之本件卷內所有卷證資料（包含人證與
    文書證據、物證等證據），並無證據證明係公務員違背法定
    程序所取得；而檢察官、被告對本院提示之卷證，亦均表示
    同意作為證據等語在卷（見本院卷第23頁反面至第24頁、第
    38頁），且卷內之文書證據及證人於審判外之陳述，亦無刑
    事訴訟法第159條之4之顯有不可信之情況與不得作為證據之
    情形，且被告未曾提及檢察官在偵查時，有任何不法取供之
    情形，且客觀上並無顯不可信之情況。綜上，依刑事訴訟法
    第159條至159條之5之規定，本件認定事實所引用之本件卷
    證所有證據（包含人證與文書證據、物證等證據），均有證
    據能力，合先敘明。
貳、實體方面：
一、訊據上訴人即被告張雯固坦承有於上開時間與王家琴發生
    扭打之事實，惟矢口否認有何傷害犯行，辯稱：當時伊是遭
    王家琴壓制在地上，王家琴持手機及鑰匙打伊頭部，伊係基
    於正當防衛才還手，且王家琴係於伊提出傷害告訴後，才去
    驗傷，故伊懷疑上開傷勢並非伊造成的，況從王家琴於案發
    後所傳簡訊內容以觀，並非自知理虧而未立即驗傷提告，大
    樓管理員於案發後數日均可見到王家琴如常出入、提重物，
    並沒有受傷情形云云。經查：
(一)、依證人即案發時在場之被告友人林永隆於原審審理時所述：
    99年5月20日晚上8、9點我到張雯家找張雯聊天，後來
    王家琴來電說要喝酒，張雯請她到家裏來，由我去買了10
    瓶啤酒，喝完後，已經是凌晨2、3點，王家琴說還要再喝，
    我又去買10瓶酒，回來了喝了一瓶後，王家琴、張雯就發
    生爭執了，是因王家琴要繼續喝，但聲音很大，張雯把王
    家琴拉到門口，要讓王家琴回去，後來兩個就打起來了，一
    開始是扯頭髮，王家琴就把張雯推倒在地上，誰先扯誰的
    頭髮我不記得，後面是兩個人都有互相扯頭髮，王家琴就把
    張雯推倒在地上之後，張雯有掙扎，兩人就在地上有扭
    打，王家琴拿手機與鑰匙打張雯，我就過去將兩人扯開，
    扯開之後，張雯叫王家琴回家，王家琴就罵人，就又打起
    來，罵了什麼我不記得，王家琴又把張雯推倒在地上，兩
    個人是徒手在地上扭打等語（見原審易卷第60頁反面至第62
    頁反面），及證人即同案被告王家琴於警詢時證稱：我與張
    雯喝酒後發生口角爭執，進而發生互毆，我被張雯以徒
    手打扯造成頸部及手腳受傷，張雯亦有受傷等語（見偵15
    450號卷第8頁反面）。再參以被告張雯(1)於偵查中自承：
    是王家琴拿鑰匙跟手機打我，他一直把我按在地上打我的頭
    ，我才還手，我不記得我打到她那裡（見偵15450號卷第27
    頁）；(2)於原審準備程序中供稱：當天晚上是王家琴用手機
    、鑰匙打我，我應該有掙扎與反抗（見原審易卷第36頁反面
    ）；(3)於原審審理時供稱：我與王家琴是因王家琴說要回家
    ，我挽留她，她不高興並罵很大聲，我就拉著王家琴的外套
    到門口請她回去，她就把我推倒，就開始打，正常人的反應
    不可能就讓她打，我有反抗（見原審易卷第63頁）；(4)於本
    院準備程序時供稱：王家琴動手打我，我有反抗，他打我我
    當然要反抗（見本院卷第23頁反面）；(5)於本院審理時供稱
    ：我們有拉扯。我與王家琴是有拉扯，那是因王家琴打我，
    把我壓在地上，拿鑰匙打我的頭（見本院卷第37頁反面、第
    40頁反面）等語，足證被告張雯與告訴人王家琴係朋友關
    係，2人於前揭時、地，因酒後發生口角，進而發生拉扯及
    扭打等情，係屬真實。而告訴人王家琴因遭被告張雯毆打
    ，致受有頸部挫傷、頸部扭傷及拉傷、下肢挫傷、右上肢旋
    轉環膜囊之扭傷及拉傷、兩側上肢部位挫傷等傷害，亦有馬
    偕紀念醫院診斷證明書及該院99年9月24日馬院醫急字第099
    0003914號函所附之診斷證明書、急診病歷等件附卷可證（
    見偵卷第9頁、原審易卷第21至27頁），亦堪認定。
(二)、被告張雯固辯稱：王家琴係於伊提出傷害告訴後，才去驗
    傷，故上開病歷所載之傷勢並非伊造成的云云。然被告張
    雯與告訴人王家琴有於前揭時地因酒後發生口角而互相拉扯
    、扭打，已如前述，且告訴人王家琴所受上開傷勢無非係挫
    傷、扭傷或拉傷，核與證人林永隆所指被告張雯與告訴人
    王家琴2人互相拉扯頭髮、在地上扭打等動作所可能導致之
    傷勢相符，而觀諸告訴人王家琴所受傷害之位置係分佈於頸
    部、下肢、右上肢及兩側上肢等部位及其所受傷勢，該等傷
    害顯係外力所致，足徵告訴人王家琴所受上開傷勢係因於前
    揭時地與被告張雯拉扯及扭打所致，應屬非虛。又被害人
    遭傷害後未曾提告或嗣後才提告，或因不願訴訟或因原宥或
    因不願再與加害人見面或因考慮再三始提告，甚或亦有見對
    方提告後，始決意提起告訴等等，原因非一，並非必然立即
    提起告訴，始足以證明受有傷害，故告訴人王家琴雖於被告
    張雯對其提起傷害告訴後，始對被告張雯提起傷害告訴
    ，然此尚不足憑為告訴人王家琴未於前揭時地遭被告張雯
    傷害之證據。況本件係告訴人王家琴先動手毆打被告張雯
    一節，業經被告張雯供明在卷（見偵15450卷第6頁、第27
    頁、原審易卷第36頁反面、第63頁、第88頁），核與證人林
    永隆於原審審理時證述情節相符（見原審易卷第60頁反面至
    第62頁反面），顯見係告訴人王家琴較為理虧，再參以告訴
    人王家琴於案發後之99年5月21日至同年月29日，傳送多封
    手機簡訊予被告張雯，表示道歉及希望被告張雯原諒等
    情，亦有手機簡訊照片可證（見原審簡卷第17至22頁），可
    證告訴人王家琴於案發後初始即自知理虧而欲取得被告張
    雯之諒解，是此時告訴人王家琴自不可能前往驗傷對被告張
    雯提起告訴，故告訴人王家琴此期間未驗傷提出傷害告訴
    ，尚難遽謂其於案發當時遭被告張雯拉扯、扭打，並未受
    有任何傷害。至證人即案發時到場處理之員警黃奇仁、陳豐
    富固於原審審理時證稱：我們到場處理後，有詢問王家琴是
    否要就醫，王家琴表示不用等語在卷（見原審易卷第56頁反
    面、第57頁反面、第59頁、第60頁），並有現場蒐證光碟在
    卷可稽，而該光碟，亦據原審當庭勘驗屬實並製有勘驗筆錄
    在卷可按（見原審易卷第87頁反面），惟告訴人王家琴於前
    揭時地因酒後與被告張雯發生口角，已如前述，而其於警
    方到場處理時，情緒仍有激動情形，亦據證人黃奇仁、陳豐
    富於原審審理證述甚明（見原審易卷第56頁反面、第57頁反
    面、第58頁反面、第59頁、第60頁），並經原審前揭勘驗屬
    實（見原審易卷第86頁反面至第87頁反面），顯難期告訴人
    王家琴當時能有受傷應即就醫之正常反應，況參以其所受上
    開扭傷、拉傷、挫傷等傷害，亦非有立即就醫之必要，是告
    訴人王家琴縱於案發時告知員警不必就醫，亦不足憑為告訴
    人王家琴於案發時未受有傷害之依據。本件既係互相拉扯、
    扭打，而告訴人王家琴於案發後又先謀求和解，是縱其未立
    即驗傷或無積極申告之動作，迄至被告張雯提出告訴後，
    始於99年5月25日凌晨3時許前往醫院驗傷，並提出告訴，亦
    難因此即認告訴人王家琴於前揭時地未曾因被告張雯拉扯
    、扭打而受有傷害。另據報到場處理之員警即證人黃奇仁及
    案發時在場之證人林永隆於原審審理時，暨上開被告張雯
    住處之管理員即證人鄭倫敦、崔天淙於本院審理時雖均證稱
    沒看到王家琴受有傷害等語在卷（見原審易卷第58頁、第62
    頁反面、本院卷第39頁、第40頁），然依證人黃奇仁於原審
    審理時所述：我沒有辦法確定王家琴有無受傷（見原審易卷
    第58頁）；證人陳豐富於原審審理時亦證稱：我只有看到王
    家琴的手部（手指）好像紅腫，其他部位因為是女性，我們
    比較不方便看，實際傷勢還是要去驗傷（見原審易卷第58頁
    反面、第59頁反面）；證人林永隆於原審審理時所述：我在
    現場沒有看到王家琴那裡受傷，我就只有注意張雯，沒有
    注意王家琴（見原審易卷第62頁反面）；證人鄭倫敦於本院
    審理時證稱：99年5月20日晚上6點至99年5月21日上午6點不
    是我值班，當時我休假，案發後我幾乎天天都可以看到王家
    琴，但我看不出來王家琴有沒有受傷，我沒有看到王家琴是
    否有受傷，我沒有看到王家琴那裡有受傷，王家琴也沒有脫
    衣服給我看，所以我也不知道她有沒有受傷（見本院卷第39
    頁正、反面）；證人崔天淙於本院審理時證稱：我當時沒看
    到王家琴身上有傷，警方有叫救護車把張雯送醫，後來王
    家琴回到她的住處後，我就不知道了，我就交給早班（見本
    院卷第40頁）等語，足徵各該證人是因不方便確認或沒注意
    ，而未能看到告訴人王家琴受有傷害，況依上開王家琴所受
    之傷害係扭傷、挫傷、拉傷等，苟非專業從醫人員，亦無從
    單憑案發當時或嗣後數日王家琴之現況看出，是各該證人此
    部分證詞，亦難憑以認定告訴人王家琴於前揭時地未受有如
    事實欄所載之傷害。故被告張雯辯稱王家琴驗傷診斷證明
    書上所載之傷害，非伊所致云云，尚非可採。
(三)、又按刑法第23條前段規定之正當防衛，必須對於現在不法之
    侵害且基於防衛之意思為之，始屬相當，若彼此互毆，必以
    一方初無傷人之犯意，因排除對方不法之侵害而加以還擊，
    始得以正當防衛論，若雙方各基於傷害對方之犯意而互毆，
    均不得主張正當防衛；又衡之一般社會經驗，互毆係屬多數
    動作構成單純一罪而互為攻擊之傷害行為，縱令一方先行出
    手，而還擊之一方，苟非單純對於現在不法之侵害為必要排
    除之反擊行為，因其本即有傷害之犯意存在，則對其互為攻
    擊之還擊行為，自無防衛權可言（最高法院92年度臺上字第
    3039號判決意旨參照）。本件依證人林永隆於原審審理時具
    結所述：「王家琴好像在罵什麼，伊不太記得，就是說王家
    琴要繼續喝，但是聲音很大，張雯就把王家琴拉著到門口
    ，要讓王家琴回去，後來兩個就打起來了」、「被告2人一
    開始是扯頭髮，王家琴就把張雯推倒在地上，誰先扯誰的
    頭髮，伊不記得，後面是兩個人都有互相扯頭髮，王家琴把
    張雯推倒在地上之後，張雯有掙扎，兩人就在地上有扭
    打，一個在地上掙扎推不開，伊就過去將兩人扯開」、「（
    扯開之後兩人有無繼續爭執？）扯開之後，張雯叫王家琴
    回家離開，王家琴就罵人，就又打起來，罵了什麼伊不記得
    ，罵了很多，罵了粗話之後又打起來，伊看到王家琴拿手機
    與鑰匙打張雯的頭，才趕快衝過去把她們拉開」、「她們
    發生兩次爭執，第一次是在門口要出去的時候，第二次是張
    雯叫王家琴走，本來伊已經退到沙發那邊，但是後來（她
    們）又再罵打」等語（見原審易卷第60頁背面、61頁），是
    被告張雯顯係在遭告訴人王家琴攻擊後，因不甘被打，主
    動還手攻擊告訴人王家琴，則其還手行為，已非對於現在不
    法之侵害所為。再佐以告訴人王家琴所受頸部挫傷、頸部扭
    傷及拉傷、下肢挫傷、右上肢旋轉環膜囊之扭傷及拉傷、兩
    側上肢部位挫傷等傷害之傷勢及部位，可徵被告張雯所為
    ，已非單純排除對方攻擊之推、閃等防衛動作。況正當防衛
    係指被告可為必要之阻擋以防衛自己免於受傷害，非謂其可
    另攻擊告訴人致傷，故縱認本件係告訴人先出手毆打被告，
    然觀諸本案事發地點係被告張雯住處，當時該處所除被告
    張雯、告訴人王家琴外，尚有證人即被告張雯友人林永
    隆在場，而告訴人王家琴則係隻身置於該處等情勢觀之，被
    告張雯非不可先與林永隆制止告訴人王家琴之毆打，以排
    除現存之侵害，其竟捨此不為，反動手與告訴人王家琴拉扯
    、扭打，自應可預知告訴人王家琴將因此受有傷害，是被告
    張雯有傷害之故意，至為灼然。雖證人林永隆於原審審理
    時證稱：「張雯因被打而反擊，這樣算互毆嗎？」、「張
    雯有反擊，被打不可能沒有反擊的」等語（見原審易卷第
    61頁反面、第62頁），惟觀諸員警之蒐證光碟，於案發後員
    警據報到場處理時，被告張雯與告訴人王家琴仍相互挑釁
    、以言語相激，甚至揮拳相互攻擊對方，亦據原審前揭勘驗
    屬實，並有勘驗筆錄可憑（見原審易卷第86頁背面至88頁）
    ；且證人林永隆於原審審理時亦具結證稱：「我要去拉開你
    們的時候，反而被你們打到」等語在卷（見原審易卷第61頁
    背面），再參以前揭所述被告張雯與告訴人王家琴本案衝
    突情形，可證渠等係基於傷害之犯意而為互相攻擊之傷害行
    為，被告張雯非對於現在不法侵害所為必要排除之反擊行
    為，揆諸前揭說明，被告張雯辯稱其係正當防衛云云，自
    無可採。
(四)、綜上所述，被告張雯所辯，顯係事後卸責之詞，要無可取
    。本件事證明確，被告張雯犯行洵堪認定。
二、核被告張雯所為，係犯刑法第277條第1項之傷害罪。原審
    以被告張雯所為事證明確，適用刑法第277條第1項、第41
    條第1項前段，刑法施行法第1條之1第1項之規定，併審酌被
    告張雯於飲酒後，僅因細故即任意施以暴力，未能尊重他
    人身體，造成王家琴身體受傷及精神上痛苦，且犯後猶狡詞
    否認犯罪，案發後復能達成和解，並斟酌本案係由告訴人王
    家琴先行動手，並持手機及鑰匙作為武器，兼衡告訴人所受
    傷害之程度、被告張雯犯罪之動機、目的等一切情狀，量
    處拘役20日，並諭知易科罰金之折算標準。經核其認事用法
    及量刑均無不當，被告張雯上訴否認犯罪，自無理由，應
    予駁回。
據上論斷，應依刑事訴訟法第368條，判決如主文。
本案經檢察官林炳雄到庭執行職務。
中    華    民    國   100    年    6     月    14    日
                  刑事第二十二庭審判長法  官  郭雅美
                                      法  官  洪于智
                                      法  官  李麗珠
以上正本證明與原本無異。
不得上訴。
                                      書記官  陳禹任
中    華    民    國   100    年    6     月    20    日
附錄：本案論罪科刑法條全文
刑法第277 條條第1 項：
傷害人之身體或健康者，處3 年以下有期徒刑、拘役或1 千元以
罰金。